臺灣高等法院刑事裁定
110年度毒抗字第1193號
抗  告  人
即  被  告  魏嘉妤


選任辯護人  謝殷倩律師
上列抗告人因違反毒品危害防制條例案件，不服臺灣新北地方法
院中華民國110年7月21日裁定（110年度毒聲字第1593號），提
起抗告，本院裁定如下：
    主  文
抗告駁回。                                             
    理  由
一、原裁定略以：被告魏嘉妤基於施用第二級毒品之犯意，於民
    國108年11月25日下午5時許，在新北市新莊區新莊夜市某處
    ，自身分不詳綽號「小溪」之成年人處，無償取得甲基安非
    他命2包（驗餘淨重共0.5116公克），隨後於同日晚間某時
    許，在同市區友人住處，自前揭甲基安非他命中取出微量置
    入吸食器內，以燒烤吸食煙霧方式，施用甲基安非他命1次
    之事實，業據其坦白承認，且其尿液經送請台灣檢驗科技股
    份有限公司（下稱台灣檢驗公司）以酵素免疫分析法初步檢
    驗及以氣相層析質譜儀法確認檢驗之結果，呈甲基安非他命
    及安非他命陽性反應乙節，有勘察採證同意書、新北市政府
    警察局受採集尿液人姓名及檢體編號對照表、台灣檢驗公司
    之濫用藥物檢驗報告各1紙在卷可稽，足認被告之自白與事
    實相符，其確有施用第二級毒品甲基安非他命之行為。又被
    告前於105年間因施用毒品案件，經臺灣新竹地方法院（下
    稱新竹地院）以105年度毒聲字第112號裁定觀察、勒戒後，
    因無繼續施用毒品之傾向，於105年6月22日釋放出所，並經
    臺灣新竹地方檢察署（下稱新竹地檢署）以105年度毒偵字
    第172、186號為不起訴處分確定；其於106年間又因施用毒
    品案件，經新竹地檢署以106年度毒偵字第1016號為附命完
    成戒癮治療之緩起訴處分，嗣因違背緩起訴條件而未完成戒
    癮治療，經檢察官撤銷該案緩起訴處分等情，有被告之前案
    紀錄表在卷可查，亦即被告本案施用之時間（即108 年11月
    25日），距其最近一次觀察、勒戒執行完畢釋放日（即105
    年6月22日）已逾3年，依毒品危害防制條例第20條第3項、
    第1項規定，即應再令觀察、勒戒。從而檢察官聲請將被告
    送觀察、勒戒，於法有據，應予准許等語。
二、被告抗告意旨略以：其本件於108年11月25日之施用毒品犯
    行，前經本院以109年度上易字第1906號判決撤銷原審法院 
    109年度審易字第1113號所為之科刑判決，改諭知公訴不受
    理，並說明於新修正毒品危害防制條例第24條尚未施行前，
    檢察官仍非不得視其個案情形為「附命完成戒癮治療緩起訴
    處分」，毋庸逕向法院聲請觀察、勒戒甚而追訴處罰之必要
    。惟臺灣新北地方檢察署（下稱新北地檢署）重新偵查後，
    於110年6月28日逕向原審法院聲請對抗告人行觀察勒戒裁定
    獲准，然檢察官之聲請書及原裁定均未針對抗告人具體情況
    ，究應採行機構內之觀察、勒戒抑或機構外之戒癮治療方式
    為論述，復未於重新偵辦後傳喚其到庭，以調查其毒品成癮
    狀況及評估應行何種處遇，檢察官及原審法院就此有利抗告
    人之事證，應有調查義務。況抗告人本件施用毒品遭查獲時
    間係108年11月25日，迄至110年7月21日原審裁定命應行觀
    察、勒戒為止，相距已有1年8月之久，檢察官及原審法院應
    可抽查其於此段期間，是否有持續施用毒品之行為，如經傳
    喚、採驗尿液得以確認其在裁定觀察、勒戒前已能自律免於
    毒品誘惑，則對抗告人而言，於機構外環境之戒除毒癮已有
    功效，若再對其施以短期拘束人身自由之觀察、勒戒處遇，
    似難謂手段與目的有適當性，亦恐違比例原則。又抗告人於
    108年11月25日施用毒品後，已知悔悟，目前有穩定工作，
    倘行觀察、勒戒其工作將會受影響，日後重入社會恐更困難
    。爰請撤銷原裁定，給予抗告人機會，使其得為機構外之處
    遇重塑生活紀律遠離毒品等語。
三、本院之判斷：
　㈠原裁定關於何以認定抗告人確有上開施用第二級毒品犯行，
    以及應令入勒戒處所施以觀察、勒戒等節，已詳敘其依據及
    憑以認定之理由，與卷附之台灣檢驗公司濫用藥物檢驗報告
    、勘察採證同意書、新北市政府警察局受採集尿液檢體人姓
    名及檢體編號對照表等事證相符（見毒偵影卷第73、35、37
    頁）。又抗告人曾於105年間因施用毒品案件，經執行觀察
    勒戒後，被評定為無繼續施用毒品之傾向，於105年6月22日
    釋放出所，之後即未再受觀察勒戒或強制戒治之處分；而其
    雖於該觀察勒戒處分執行後，再於105年12月30日因施用毒
    品，經新竹地檢署檢察官於106年8月28日以106年度毒偵字
    第1016號為附命戒癮治療之緩起訴處分（緩起訴期間1年6月
    ），但其並未遵守該緩起訴之處遇措施及命令，遂經同署檢
    察官於107年5月16日以107年度撤緩字第85號處分書撤銷該
    緩起訴處分等節，有其前案紀錄表及前開案號之處分書在卷
    可考（見本院卷第21至28頁），可見其在本件施用毒品之前
    ，亦無完成緩起訴附命戒癮處遇之情形。因其本件施用毒品
    行為，已超過前開觀察勒戒執行完畢釋放後3年以上，依現
    行毒品危害防制條例第20條第3項、第1項規定，即應入勒戒
    處所觀察、勒戒，從而原審裁定准許檢察官之聲請觀察、勒
    戒，並無違誤。
　㈡抗告意旨雖以前詞置辯。惟查：
　⒈按毒品危害防制條例第24條第1項規定：本法第20條第1項之
    程序（即對於犯施用第一、二級毒品罪者之令入勒戒處所觀
    察、勒戒），於檢察官先依刑事訴訟法第253條之1第1項、
    第253條之2第1項第4款至第6款或第8款規定，為附條件之緩
    起訴處分時，不適用之。依此規定，雖然對於施用毒品者之
    「初犯」及經觀察、勒戒或強制戒治執行完畢釋放後「3年
    後再犯」之人，其毒癮治療方式，係採「觀察、勒戒」與「
    緩起訴之戒癮治療」併行之雙軌模式，但並無「緩起訴之戒
    癮治療」應優先於「觀察、勒戒」之強制規定。且觀之毒品
    危害防制條例第20條第1項係規定犯第10條之施用第一、二
    級毒品罪者，檢察官「應」聲請法院裁定，令被告入勒戒處
    所觀察、勒戒；而同法第24條第1項則規定，於檢察官對被
    告為附條件之緩起訴處分時，檢察官仍應依刑事訴訟法第25
    3條之1第1項規定，參酌刑法第57條所列事項及公共利益之
    維護，認以緩起訴為適當者，始得為之。由此可知檢察官應
    以向法院聲請觀察、勒戒為原則，於有特殊情形而符合上揭
    緩起訴處分之要件時，始得為附條件之緩起訴處分。因此，
    檢察官應採行如何之處遇程序？係由檢察官裁量，法院無權
    決定，亦即緩起訴之戒癮治療應屬法律賦予檢察官偵查裁量
    結果之作為，不得認為係施用毒品者所享有之權利。是檢察
    官如採行向法院聲請「觀察、勒戒」之處遇程序，除非有違
    法或顯然不當之情形，否則法院即應受拘束，尚無擅以其他
    方式替代之權，或得以其他原因免予執行之餘地。而如上所
    述，因抗告人本件施用毒品行為，已超過前開觀察勒戒執行
    完畢釋放後3年以上，檢察官依前揭規定，本得視抗告人之
    具體情狀及公共利益之維護等情，裁量選擇最適之處遇，況
    抗告人曾經檢察官為附命完成戒癮治療之緩起訴處分後，卻
    未能遵守處遇措施及命令，而經檢察官撤銷該緩起訴處分，
    足見抗告人之自律性不佳，亦不適合行機構外之戒癮處遇，
    則檢察官於斟酌全般事證後，為達戒癮治療之目的，選擇依
    現行毒品危害防制條例第20條第3項、第1項規定，向法院聲
    請對抗告人施以觀察、勒戒，原審因而裁定准許檢察官之聲
    請，核無違誤。抗告意旨請求法院改以緩起訴之戒癮處遇方
    式為之乙節，於法無據，亦已逸脫法院之權限。
　⒉抗告意旨主張檢察官及法院未傳喚其出庭調查是否仍有毒癮
    、未調查對其有利之證據云云。惟查，被告之聽審權雖屬於
    憲法第16條保障人民訴訟權之一（司法院釋字第482號解釋
    參照），其內涵包括資訊請求權（請求獲得充分訴訟資訊）
    、表達請求權（請求到場陳述或辯明訴訟上意見）、注意請
    求權（請求注意被告陳述及表達）等項，但並非不得以法律
    為合理、正當規劃或限制，例如：某些案件類型，審理法院
    不經言詞辯論、陳述（即不需當事人到場辯論、陳述），仍
    得逕為裁判。具體以言，諸如：刑事訴訟法第222條第1項（
    裁定，除因當庭之聲明而為之者，應經訴訟關係人之言詞陳
    述外，均以書面審理，專據案卷之訴訟資料予以裁定）、第
    302條至第304條（免訴、不受理及管轄錯誤判決）、第449
    條（簡易程序判決）等等，即為適例，此乃立法機關自由形
    成的範疇，要屬「立法裁量」權限，並未違反人民訴訟權的
    保障，與憲法尚無牴觸（最高法院107年度台抗字第447號刑
    事裁判要旨參照）。且現行毒品危害防制條例就觀察勒戒之
    審查程序，尚無被告有聽審權之相關規定，亦即並無課以檢
    察官於聲請觀察、勒戒前，應訊問被告是否同意觀察、勒戒
    之規定，亦未明定法院須經開庭審理程序，始得為觀察、勒
    戒之裁定，此乃立法者考量此類案件本質所為程序上之規劃
    ，自不得以檢察官或法院未傳喚被告到場陳述意見及進行證
    據之提示調查程序，即指摘其以書面審理為違法。是抗告意
    旨所為指摘，顯係出於不瞭解觀察勒戒係採書面審理程序所
    致，自無可取。況抗告人確有施用第二級毒品之事實明確，
    自無再為其他調查之必要。至於其為本件施用行為後，距原
    裁定作成之際期間已相隔1年8月之久，此乃因其本件犯行，
    原經檢察官於109年4月8日以108年度毒偵字第6786號起訴後
    ，經原審法院於109年7月17日以109年度審易字第1113號判
    處有期徒刑3月（協商判決），嗣檢察官以毒品危害防制條
    例相關規定於109年7月15日修正施行，對抗告人所為本件犯
    行應行觀察勒戒為是，原判決有誤，乃提起上訴，經本院於
    110年2月17日以109年度上易字第1906號判決撤銷原判決，
    而改諭知公訴不受理等情，有前揭案號之起訴書及判決書等
    在卷可參（見審易1113號影卷第11至13、71至76頁、上易19
    06號影卷第45至56頁），足見檢察官對於本件聲請觀察勒戒
    程序之進行並無延宕。抗告意旨以其至今經過1年8月，已自
    律免於毒品誘惑，而主張成癮性已有差異，不應再行觀察勒
    戒云云等節，僅係其個人之單方主張，並無理由。
　⒊立法者於毒品危害防制條例規定觀察、勒戒之目的，係為輔
    助施用毒品之人戒除毒癮，屬保安處分之一種，與刑罰執行
    之目的不同，觀察、勒戒著重治療，而非處罰，旨在透過一
    段期間之監禁式治療，幫助施用毒品者遠離毒品以達戒除毒
    癮，手段與目的均屬適當，無違比例原則。至於抗告意旨雖
    以其若受觀察勒戒，將影響工作，之後難重返社會云云等情
    置辯，惟此亦與法院是否裁定令入勒戒處所觀察、勒戒之判
    斷無涉，自不足以做為其免除觀察、勒戒之適法事由。
四、綜上所述，原審裁定以抗告人施用第二級毒品之犯行事證明
    確，且距先前所受觀察、勒戒處分執行完畢已逾3年，乃依
    檢察官之聲請，裁定令其入勒戒處所施以觀察、勒戒，核無
    違誤。本件抗告為無理由，應予駁回。
據上論斷，依刑事訴訟法第412條，裁定如主文。
中　　華　　民　　國　　110 　年　　 8　　月　　24　　日
                  刑事第二十二庭審判長法　官  洪于智
                                      法  官  汪怡君
                                      法  官  陳銘壎
以上正本證明與原本無異。
不得再抗告。
                                      書記官  吳思葦
中　　華　　民　　國　　110 　年　　 8　　月　　24　　日